臺灣高等法院民事判決　九十年度上字第九八七號
　　　上　訴　人　　乙○○
　　　兼訴訟代理人　甲○○
　　　被　上訴人　　安泰商業銀行股份有限公司
　　　法定代理人　　林堉璘
　　　訴訟代理人　　許純彬
　　　　　　　　　　林俊谷
右當事人間，因清償借款事件，上訴人對於中華民國九十年八月六日臺灣臺北地方法
院八十九年度訴字第五三七一號第一審判決提起上訴，本院判決如左：
    主      文
上訴駁回。
第二審訴訟費用由上訴人連帶負擔。
    事      實
甲、上訴人方面：
壹、聲明：
一、原判決廢棄。
二、駁回被上訴人在第一審之訴。
三、訴訟費用由被上訴人負擔。
貳、陳述：
    除與原判決記載相同者，予以引用外，另行補充陳述略以：
一、查本件於民國八十七年五月二十九日上訴人交付面額新台幣 (下同) 五十萬元、
　　五百一十萬元之支票予台北市第七信用合作社 (下稱七信) 襄理張明文清償所借
　　四百二十萬元，嗣經證實由張明文提示兌領 (實係張員私自將該款全數存入其戶
　　頭而業務侵占) ，張員雖稱四百五十萬元票款未償還借款，係用以合作貸放，或
　　作擔保金主協議，其實並無期約合為牟利情事。上訴人償還資金之來源，確由八
　　十六年間購屋解約所退回上訴人前後二張建設公司發票人之票款，退戶所致上訴
　　人已損失一百二十萬元。絕無向被上訴人借貸而謀與他人再貸放，勾結共取金錢
　　利益之情形。
二、被上訴人前身七信高級職員，確有收受上訴人交付清償借款之支票，而未清償予
    以侵占，實為被上訴人與其職員間內部關係，應向客戶全權負責，被上訴人理應
    向其職員追索，以示負責，並避免客戶之損失。
三、查張明文藉其職務之便，以偽造文書方式，設定抵押權予上訴人，將上訴人所交
    付清償借款之支票，移作貸放他人後即避不見面，上訴人並未獲任何利益，至於
    上訴人於被上訴人所設帳戶中竟有不連續之所謂利息五萬四千元匯進，完全不知
    其情，且上訴人曾遺失存摺，被上訴人亦未曾通知對帳，無從知悉有匯款情事，
    自不得以此認定上訴人有合作貸放情事。
四、本件借款中三十萬元，借據上之印鑑、簽名均非上訴人所為，而係被上訴人前身
    七信之職員擅自之違法行為，已為張明文所坦承，亦不得以此認上訴人有收受該
    筆借款。
乙、被上訴人方面：
壹、聲明：
一、請將上訴人之上訴駁回。
二、第一、二審訴訟費用由上訴人負擔。
貳、陳述：
    除與原判決記載相同者，予以引用外，另行補充陳述略以：
一、上訴人於上訴理由狀中陳稱，伊交付支票二紙與張明文係供償還借款及並未提供
    身分證、印章交予辦理設抵押權等，實與事實不符。查：
(一)上訴人交付支票，其主要為充作其與張明文間私下合作貸放與他人之資金，並將
    他人所提供擔保之不動產設定抵押權予上訴人，是項事實亦經一審法院認定並依
    職權向古亭、新莊、土城、豐原等地政事務所查證屬實，且於一審判決書中詳實
    臚列。倘上訴人未提供資金與張明文貸放他人，張明文豈有以上訴人為抵押權人
    之理？
(二)倘如上訴人所言，伊所交付二張發票日為八十七年四月三十日之支票，何以兌現
    清償借款後仍持續繳息至八十九年六月三日（三十萬元借款）及八十九年四月三
    十日（四百二十萬元借款）？此等期間長達二年，上訴人若稱不知，實與常理有
    違。該部分上訴人避重就輕而不詳加說明，即空言指摘係遭張明文業務侵占，不
    足採信。
二、上訴人於上訴理由中所稱張明文將其合作貸放之利息所得匯入伊之帳戶，伊完全
    不知情等云云，惟：
    銀行謹受託代為處理匯款或轉帳等業務，至於客戶匯款金額之多寡、對象為何，
    除依其他法令規定須為確認外，無需亦無權過問，且除經當事人要求銀行提供對
    帳單者外，銀行並無提供之義務。上訴人因未提出要求，且存摺遺失而未申請補
    發致無法勾稽而自認受有損害，實可歸責於債務人自己之事由，與被上訴人無涉
    。另上訴人所提百分之十二利息及五萬四仟元如何計算，係其與張明文間私下之
    約定，與本案毫不相干，該部分無須審酌。
    從一審判決意旨及上開答辯內容觀之，上訴人與被上訴人間之消費借貸關係已有
    效成立，無庸置疑，上訴人清償期屆至未為清償，被上訴人依法進行催討，上訴
    人應清償借款債務當可認定。上訴人之上訴理由狀所載內容，僅在釐清其與張明
    文間之私權糾紛，與本案訴訟無關。
    理      由
一、被上訴人起訴主張：上訴人甲○○邀同上訴人乙○○為連帶保證人，先後於民國
    八十六年十一月三日、八十七年三月三十一日向被上訴人前身七信借款三十萬元
    、四百二十萬元，其中三十萬元部分，約定借款期間自八十六年十一月三日起至
    八十九年十一月三日止，利息按被上訴人所訂基本放款利率百分之八．六五加碼
    年息百分之○．六五計算；四百二十萬元部分，約定借款期間自八十七年三月三
    十一日起至九十年三月三十一日止，利息按被上訴人所訂基本放款利率百分之八
    ．九加碼年息百分之○．六五計算；均按月付息，隨被上訴人基本放款利率變動
    而調整，及貸放後之加碼年息每屆滿三個月之次日得重新檢討調整，如有遲延情
    事除仍按借款利率計息外，另支付違約金，及各筆借款均視為全部到期。詎上訴
    人甲○○上開三十萬元借款利息僅繳付至八十九年六月三日、四百二十萬元借款
    利息繳至八十九年四月三十日，依約上開二筆借款均已視為到期。為此，基於返
    還借款請求權之法律關係，求為命上訴人連帶給付四百五十萬元本息、違約金之
    判決。
二、上訴人等則以：被上訴人所出借前揭二筆借款，其借據上之簽名非上訴人所簽，
    非上訴人甲○○所借，即使上訴人甲○○借得該二筆款項，上訴人甲○○亦已交
    付二紙支票予被上訴人之職員張明文，代為清償完畢等語，資為抗辯。
三、被上訴人主張上訴人甲○○邀同上訴人乙○○為連帶保證人，先後於民國八十六
    年十一月三日、八十七年三月三十一日向被上訴人前身七信借款三十萬元、四百
    二十萬元，其中三十萬元部分，約定借款期間自八十六年十一月三日起至八十九
    年十一月三日止，利息按被上訴人所訂基本放款利率百分之八．六五加碼年息百
    分之○．六五計算；四百二十萬元部分，約定借款期間自八十七年三月三十一日
    起至九十年三月三十一日止，利息按被上訴人所訂基本放款利率百分之八．九加
    碼年息百分之○．六五計算；均按月付息，隨被上訴人基本放款利率變動而調整
    ，及貸放後之加碼年息每屆滿三個月之次日得重新檢討調整，如有遲延情事除仍
    按借款利率計息外，另支付違約金，及各筆借款均視為全部到期。上訴人甲○○
    上開三十萬元借款利息僅繳付至八十九年六月三日、四百二十萬元借款利息繳至
    八十九年四月三十日等事實，業據被上訴人提出借據影本二件、授信約定書影本
    二件為憑。
四、上訴人等對於借據、授信約定書上印文之真正不爭執，惟以：被上訴人所出借前
    揭二筆借款，其借據上之簽名非上訴人所簽，非上訴人甲○○所借，即使上訴人
    甲○○借得該二筆款項，上訴人甲○○亦已交付二紙支票予被上訴人之職員張明
    文，代為清償完畢等語為抗辯。經查：
(一)上訴人等抗辯被上訴人所提出借據上之簽名，非上訴人等所為之事實，固據證人
    即曾任被上訴人前身七信螢橋分社襄理之張明文於原審到場結證稱被上訴人所提
    出二份借據（三十萬元及四百二十萬元）並非上訴人親自簽名等語固屬不虛（原
    審九十年五月七日言詞辯論筆錄），惟借據上之印文確為上訴人甲○○所為，亦
    經證人張明文於前揭期日到場結證在卷，上訴人又不爭執印文之真正；依民法第
    三條第二項「如有用印章代簽名者，其蓋章與簽名生同等效力」之規定，上訴人
    等於借據上用印，與簽名生同等效力，被上訴人所提出之借據，應堪信為真正。
(二)上訴人抗辯被上訴人提出借據上之二筆借款，非上訴人甲○○所借等語；惟查被
    上訴人已依借據所載金額，分別於八十六年十一月三日、八十七年三月三十一核
    撥予上訴人甲○○設於被上訴人前身七信之00000000000000帳戶
    內，有上訴人等不爭執真正之存款憑條影本二紙在卷為憑；被上訴人已交付借款
    之事實，應堪信為真實。
(三)上訴人等又以被上訴人所出借前揭二筆借款，業經上訴人甲○○清償完畢等語為
    抗辯，並提出退戶協議書、及支票正反面影本各乙份為憑；惟查上訴人所提出之
    支票正反面影本所載，其中八十七年四月三十日簽發、面額五百一十萬元之支票
    ，為證人張明文提示兌領，亦據證人張明文於原審及本院準備程序期日到場結證
    屬實，並證稱上訴人甲○○與證人合作當金主賺取利息，前揭支票並非用以清償
    系爭借款，其中一百萬元匯入上訴人甲○○岳母之帳戶，尚餘四百一十萬元經湊
    足四百五十萬元，借予他人等語在卷（見前揭期日原審言詞辯論筆錄、本院卷第
    五四頁），且提出以上訴人甲○○為抵押權人之土地及建物登記謄本影本各四分
    為證。雖上訴人否認張明文之證言，但證人張明文所證述之情，業經原法院依職
    權向台北市古亭地政事務所、台北縣新莊地政事務所、台北縣板橋地政事務所、
    台中縣豐原地政事務所調取各該抵押權設定登記卷宗，互核抵押權設定情形與前
    揭土地及建物登記謄本所載相符，有各該抵押權設定契約書影本在卷足稽；證人
    張明文又證述與上訴人甲○○約定借款月息為五萬四千元之事實，與上訴人甲○
    ○前揭帳戶內八十七年八月五日匯入三筆一萬八千元、八十七年九月三日張明文
    匯款五萬四千元之記載相互一致，亦有上訴人帳戶之交易明細表足憑；且上訴人
    抗辯其借款已交付八十七年四月三十日期之支票清償完畢，惟其借款猶持續繳納
    利息分別至八十九年六月三日（三十萬元借款）、八十九年四月三十日（四百二
    十萬元借款），證人張明文所為證言，應堪採信；上訴人等所為抗辯，並不足採
    。
(四)綜合上述，上訴人甲○○邀上訴人乙○○為連帶保證人，分別於前揭時日向被上
    訴人前身七信借款三十萬元、四百二十萬元，繳息至八十九年六月三日（三十萬
    元借款）、八十九年四月三十日（四百二十萬元借款）止，即未再依約繳息之事
    實，應堪信為真實；至於上訴人交付予證人張明文五百一十萬元之支票，經證人
    提示兌領，充其量僅能證明上訴人甲○○與證人張明文間，有金錢上之往來關係
    ，並不足以證明清償本件系爭借款；上訴人等所為之抗辯無一足採，已如前述。
五、按借用人應於約定期限內，返還與借用物種類、品質、數量相同之物；遲延之債
    務，以支付金錢為標的者，債權人得請求依法定利率計算之遲延利息，但約定利
    率較高者，仍從其約定；當事人得約定債務人不履行債務時，應支付違約金，民
    法第四百七十八條、第二百三十三條第一項、第二百五十條第一項分別定有明文
    。保證債務之所謂連帶，係指保證人與主債務人負同一債務，對於債權人各負全
    部給付之責任者而言，此就民法第二百七十二條第一項規定連帶債務之文義參照
    觀之甚明，最高法院四十五年度台上字第一四二六號著有判例；又保證債務，除
    契約另有訂定外，包含主債務之利息、違約金、損害賠償及其他從屬於主債務之
    負擔，民法第七百四十條亦有明文。本件被上訴人主張上訴人甲○○未依約繳納
    利息，已如前述，依系爭借據及授信約定書之約定，各筆借款視為全部到期，上
    訴人甲○○自應負清償之責；上訴人乙○○為其連帶保證人，亦應負連帶清償責
    任。
六、從而，原法院依被上訴人之請求為其勝訴判決，經核無違誤；上訴意旨仍持陳詞
    ，指摘原法院之判決不當，求予廢棄，非有理由，應予駁回。
七、本件事證已臻明確，兩造其他攻擊防禦方法及提出未援用之證據，經斟酌後認不
    影響判決基礎，無逐一論述之必要，併此敘明。
據上論結，本件上訴為無理由，爰判決如主文。
中　　　華　　　民　　　國　　九十一　　年　　　六　　　月　  　四  　　日
　　　　　　　　　　　　民事第十二庭審判長法　官　林　丁　寶
　　　　　　　　　　　　　　　　　　　　　法　官　高　鳳　仙
　　　　　　　　　　　　　　　　　　　　　法　官　陳　博　享
右正本係照原本作成。
如不服本判決，應於收受送達後二十日內向本院提出上訴書狀，其未表明上訴理由者
，應於提出上訴後二十日內向本院補提理由書狀（均須按他造當事人之人數附繕本）
上訴時應提出委任律師或具有律師資格之人之委任狀；委任有律師資格者，另應附具
律師及格證書及釋明委任人與受任人有民事訴訟法第四百六十六條之一第一項但書或
第二項（詳附註）所定關係之釋明文書影本。
中　　　華　　　民　　　國　　九十一　　年　　　六　　　月　　　六　　　日
　　　　　　　　　　　　　　　　　　　　　書記官　鄭　靜　如
附註：
民事訴訟法第四百六十六條之一（第一項、第二項）：
對於第二審判決上訴，上訴人應委任律師為訴訟代理人。但上訴人或其法定代理人具
有律師資格者，不在此限。
上訴人之配偶、三親等內之血親、二親等內之姻親，或上訴人為法人、中央或地方機
關時，其所屬專任人員具有律師資格並經法院認為適當者，亦得為第三審訴訟代理人
。
